【裁判字號】    94,訴,618
【裁判日期】    951229
【裁判案由】    侵權行為損害賠償
【裁判全文】
臺灣板橋地方法院民事判決               94年度訴字第618號
原      告  己○○
被      告  丁○○
            乙○○
            庚○○
            戊○○
            丙○○
            辛○○
            甲○○
上六人共同
訴訟代理人  林慈發律師
上列當事人間請求侵權行為損害賠償事件，本院於民國95年12月
5 日言詞辯論終結，判決如下：
    主  文
原告之訴及其假執行之聲請均駁回。
訴訟費用由原告負擔。
    事  實
壹、原告方面：
一、聲明：
（一）被告丁○○、庚○○、戊○○應各給付原告新臺幣（下同
      ）250,000 元；被告丁○○、庚○○、戊○○、乙○○、
      丙○○、甲○○、辛○○等7 人應連帶給付原告125,930
      元；被告庚○○、戊○○、乙○○、丙○○、甲○○、辛○○等6 人應連帶給付原告108,000 元，及自起訴狀繕本
      送達翌日起至清償日止，按週年利率5 ﹪計算之利息。
（二）原告願供擔保請准宣告假執行。
二、陳述：
（一）緣本件被告丁○○擔任臺北縣板橋市接雲寺之義工，其餘
      被告庚○○等6 人則為接雲寺第5 屆管理委員會委員，其
      等均係受信徒委託舉辦法會，處理信眾集資打齋供眾等事
      宜。而原告為該寺信眾，經常至該寺參拜並參與各種法會
      、平安會等宗教活動，且循例出資打齋供眾用繕。
（二）按名譽、人格與尊嚴乃為憲法及國際人權法所保障之基本
      人權，而原告依世界人權宣言第1 條及第12條、公民與政
      治權利國際公約第17條及第19條、民法第184 條、第18 5
      條及第195 條第1 項之規定，自得向被告等請求侵權行為
      損害賠償。查被告庚○○、戊○○、丁○○等3 人明知被
      告丁○○觸犯恐嚇等罪，先於該寺委員會隱匿錄音帶內容
      ，致與會人員無法聽取錄音帶全部內容，並將上開內容告
      知被告丁○○，以使錄音帶截錄無效，再共推被告丁○○
      先於92年5 月8 日以存証函催告原告誹謗罪，復於同年8
      月31日另捏造其無恐嚇訴外人呂林密子乙事，並告以原告
      偽證等罪。其等前揭行為自屬侵權行為，不法損害原告擔
      任證人之人格權、名譽權及尊嚴，則被告丁○○等3 人自
      應依民法第195 條第1 項之規定，各自給付原告非財產上
      之損害賠償金250,000 元。
（三）次按民法第28條、第36條前段及第60條，均明定宗教應依
      法律遵守規定。今查，接雲寺主委即證人朱茂陽於92年12
      月9 日證稱該寺所有打齋經費全部係來自信眾，而被告丁○○等7 人禁止原告至該寺2 樓行使權利用膳，自屬侵害
      原告為信眾之人格權、尊嚴及名譽權之行為，況參照該寺
      委員會通過供齋會議紀錄，並無禁止信眾至該寺2 樓用繕
      行使權利之決議。是被告丁○○等7 人禁止原告至該寺2
      樓齋堂行使用膳權利之侵權行為，原告自得請求被告等賠
      償律師費25,930元，以及原告精神上損失100,000 元，合
      計125,930 元。
（四）又查，被告庚○○、乙○○、丙○○、甲○○、戊○○、
      辛○○等6 人違背該寺信徒之委任，其等於原告依法對被
      告丁○○、乙○○、庚○○、戊○○、丙○○等提出背信
      等罪之刑事告訴後，竟於93年1 月9 日該寺委員會強行通
      過支付律師費之公款私用行為，違反內政業務財團法人監
      督準則第19條第4 項之規定，顯已不法侵害原告繳交費用
      參與該寺各種法會應有之權益，自應給付原告因此所受之
      損失，即原告委任律師處理主張信眾應有權益而支付律師
      費8,000 元，以及損害信眾繳交費用之人格權、名譽權及
      尊嚴等所受損害賠償金100,000 元，合計108,000 元。
三、證據：提出接雲寺管理委員會組織系統圖、管理委員名冊及
    資產負債表、本院檢察署92年度偵字第19596 號緩起訴處分
    書及不起訴處分書、93年度偵字第14319 號不起訴處分書、
    臺灣高等法院檢察署93年度上聲議字第4031號處分書、公文
    函、存證信函、請款單、內政業務財團法人監督準則、律師
    函、接雲寺管理委員會函、本院檢察署通知、臺北縣政府營
    利事業登記證、錄音譯文、招領通知書、訊問筆錄等影本各
    1 件、照片5 幀、錄音帶3 捲為證。
貳、被告丁○○方面：
一、聲明：
（一）原告之訴及其假執行之聲請均駁回。
（二）如受不利之判決，被告願供擔保請准宣告免予假執行。
二、陳述：
（一）查原告並未提出其繳交每年1,800 元參加接雲寺平安會信
      眾之憑證，足見原告以平安會信眾身分至接雲寺2 樓齋堂
      用繕之權利，顯有疑義。而接雲寺於91年3 月28、29日因
      受不特定信眾提前用繕，經義工廚房向寺內管理單位反應
      ，該寺管理委員會決議聘請保全人員維持用繕秩序。然原
      告於同年6 月11日至寺內，當時因屬尚未開放用繕時間，
      導致其誤解保全人員及被告侵害其用繕之權利，又未認同
      寺內管理之調整方式，進而產生諸多爭執指摘。
（二）次查，原告於92年4 月23日以匿名楊湘儀所寄發之公文函
      向該寺舉發若干事項，然被告等對原告上開檢舉事實，已
      依相關規定加以處理，並無不法侵害原告以匿名舉發之行
      為，自無任何不法行為侵害其舉發之權利。又被告擔任寺
      內服務義工期間，實係接受執行委員及總幹事之指示，負
      責協助維持寺內用繕秩序，並無違背職務之行為。況兩造
      間雖有多件訴訟事件，惟上開行為均屬憲法第16條所賦予
      訴訟之權利，則被告自無侵害原告權利之行為。
三、證據：提出公文函、存證信函、本院93年度聲判字第73號刑
    事裁定、信徒大會資料、最高法院90年度台上字第646 號民
    事判決等影本各1 件為證。
、被告乙○○、庚○○、戊○○、丙○○、辛○○、甲○○方
    面：
一、聲明：
（一）原告之訴及其假執行之聲請均駁回。
（二）如為不利之判決，被告等願供擔保請准宣告免予假執行。
二、陳述：
（一）按原告提供之本院檢察署檢察官92年度偵字第1959號傷害
      吳林密子案件，據告訴人呂林密子撤回告訴而為不起訴處
      分，其理由係因告訴人呂林密子誤認推他者為被告乙○○
      ，然被告乙○○是日根本未在場，且從未傷害呂林密子，
      況被告乙○○有無傷害呂林密子自與原告無關，則原告起
      訴向被告乙○○求償，顯無理由。
（二）查原告以訴外人楊湘儀於92年4 月23日向板橋接雲寺管理
      委員會提出檢舉公文函，並交付錄音帶及文稿各乙件予接
      雲寺監察委員會戊○○，被告戊○○旋於同年5 月3 日接
      雲寺第5 屆第5 次監察會臨時動議提起第1 案，並由委員
      踴躍發言及撥放錄音帶後，由監察委員會決議「因舉發人
      也許只看到單方面，對全盤內情未深入瞭解。本案由提案
      人約定時間，邀請舉發人、以及主任委員、總幹事、4 名
      組長、高監察委員憲治，共同溝通、說明化解之」，此有
      會議紀錄節錄可稽，惟因本件係匿名檢舉，以致無法聯絡
      訴外人楊湘儀，則原告稱被告戊○○未予處理，顯有誤解
      。
（三）次查，原告對接雲寺管理委員會所有委員提出背信罪告訴
      ，經本院檢察署以93年度偵字第13478 、13479 、14318
      號不起訴處分在案，足證被告等並無以背信侵害原告之權
      利。至於禁止原告上2 樓用餐乙節，業經前揭不起訴處分
      理由欄第3 項認「接雲寺另有提供廣場供信眾用膳，至於
      2 樓餐廳係提供予誦經生及寺內職員用膳，因此請保全人
      員儘量維持秩序」等語，則被告等應無施強暴脅迫手段，
      妨害原告行使權利，益徵被告等自無侵害原告權利自明。
（四）末查，本件事由均因被告丁○○與原告所生糾葛而來，被
      告等人從未主動興訟，且從未對原告採取任何訴訟。又接
      雲寺管理委員會決議委任律師代為處理訴訟事宜，又遭原
      告向本院檢察署提出背信告發，經本院檢察署以94年度偵
      字第11372 號不起訴處分理由欄第3 項謂「難認有任致生
      損害他人財產可言」，責成原告自行興訟所支出之費用，
      亦難謂被告等人造成原告任何損失。是被告庚○○等人自
      無共同不法侵害原告權利之行為。
三、證據：提出本院檢察署93年度偵字第13478 、13479 、1431
    84號不起訴處分書、會議紀錄節錄、本院檢察署94年度偵字
    第11372 號不起訴處分書等影本各1 件為證。
    理  由
一、本件原告起訴主張：（一）被告庚○○、戊○○、丁○○等
    3 人明知被告丁○○觸犯恐嚇等罪，先於該寺委員會隱匿錄
    音帶內容，致與會人員無法聽取錄音帶全部內容，並將上開
    內容告知被告丁○○，以使錄音帶截錄無效，再共推被告丁○○先於92年5 月8 日以存証函催告原告誹謗罪，復於同年
    8 月31日另捏造其無恐嚇訴外人呂林密子乙事，並告以原告
    偽證等罪，其等前揭行為自屬侵權行為，不法損害原告擔任
    證人之人格權、名譽權及尊嚴，則被告丁○○等3 人自應依
    民法第195 條第1 項之規定，各自給付原告非財產上之損害
    賠償金250,000 元；（二）再被告丁○○等7 人禁止原告至
    該寺2 樓行使權利用膳，自屬侵害原告為信眾之人格權、尊
    嚴及名譽權之行為，原告自得請求被告等賠償律師費25,930
    元，以及原告精神上損失100,000 元，合計125,930 元；（
    三）又被告庚○○、乙○○、丙○○、甲○○、戊○○、辛○○等6 人違背該寺信徒之委任，其等於原告依法對被告丁○○、乙○○、庚○○、戊○○、丙○○等提出背信等罪之
    刑事告訴後，竟於93年1 月9 日該寺委員會強行通過支付律
    師費之公款私用行為，違反內政業務財團法人監督準則第19
    條第4 項之規定，顯已不法侵害原告繳交費用參與該寺各種
    法會應有之權益，自應給付原告因此所受之損失，即原告委
    任律師處理主張信眾應有權益而支付律師費8,000元，以及
    損害信眾繳交費用之人格權、名譽權及尊嚴等所受損害賠償
    金100,000 元，合計108,000 元等語。被告等則否認對原告
    有何侵權行為之行為，並各以前詞置辯，是所應審究者，即
    被告等是否有原告所提之侵權行為，茲分別敘述如下。
二、就原告主張被告庚○○、戊○○、丁○○等3 人不法損害原
    告擔任證人之人格權、名譽權及尊嚴部分：
（一）按因侵權行為所發生之損害賠償請求權，以有故意或過失
      不法侵害於他人權利，或故意以背於善良風俗之方法，加
      損害於他人為成立要件，此觀民法第184 條第1 項規定即
      明。所謂故意係指行為人對於構成侵權行為之事實，明知
      並有意使其發生或預見其發生，而其發生並不違背其本意
      而言。因之故意或過失以提起刑事告訴之手段，侵害他人
      權利之情形，必須行為人對於其提起刑事告訴係屬侵權行
      為之事實，明知並有意使其發生，或預見其發生，而其發
      生並不違背其本意，或怠於善良管理人之注意，始足當之
      。如提起刑事告訴，乃依法正當行使訴訟權，即無故意或
      過失不法侵害他人權利之情事。
（二）則查，原告固主張被告庚○○、戊○○、丁○○等3 人明
      知被告丁○○觸犯恐嚇等罪，先於該寺委員會隱匿錄音帶
      內容，致與會人員無法聽取錄音帶全部內容，並將上開內
      容告知被告丁○○，以使錄音帶截錄無效，再共推被告丁○○先於92年5 月8 日以存証函催告原告誹謗罪，復於同
      年8 月31日另捏造其無恐嚇訴外人呂林密子乙事，並告以
      原告偽證等罪，其等前揭行為自屬侵權行為，不法損害原
      告擔任證人之人格權、名譽權及尊嚴云云，然被告丁○○
      縱確有對原告提起涉有偽證罪嫌之刑事告訴，然此與民法
      第184 條第1 項所定因故意或過失不法侵害他人權利或故
      意以背於善良風俗之方法加損害於他人之侵權行為要件不
      符，已如前述，從而，原告基於民法第184 條第1 項、第
      195 條第1 項之規定，訴請被告庚○○、戊○○、丁○○
      等3 人各給付原告非財產上之損害賠償金250,000 元，即
      屬無據，為無理由，應予駁回。
三、就原告主張被告丁○○等7 人禁止原告至該寺2 樓行使權利
    用膳，而侵害原告為信眾之人格權、尊嚴及名譽權之行為部
    分：
（一）按損害賠償之債，以有損害之發生及有責任原因之事實，
      並二者之間，有相當因果關係為成立要件。故原告所主張
      損害賠償之債，如不合於此項成立要件者即難謂有損害賠
      償請求權存在；侵權行為賠償損害之請求權，除須有損害
      之發生，及有責任原因之事實外，並以二者之間有相當因
      果關係為其成立要件，故侵權行為賠償損害之訴訟，原告
      須先就上述成立要件為相當之證明，始能謂其請求權存在
      ；按損害賠償之債，以有損害之發生及有責任原因之事實
      ，並二者之間，有相當因果關係為成立要件。所謂相當因
      果關係，謂無此行為，雖必不生此種損害，有此行為，通
      常即足生此種損害者，為有相當因果關係；如無此行為，
      必不生此種損害，有此行為，通常亦不生此種損害者，即
      為無相當因果關係，即難謂有損害賠償請求權存在，最高
      法院著有48年台上字第481 號判例、44年度台上字第108
      號判決、80年度台上字第1773號判決參照。
（二）則查，原告主張被告丁○○等7 人有禁止原告至該寺2 樓
      齋堂行使用膳權利之侵權行為等情，業據原告對被告丁○○提出妨害自由告訴，而先經臺灣板橋地方法院檢察署檢
      察官於93年6月24日認被告罪嫌尚有不足，以92年度偵字
      第19596 號為不起訴處分在案；而原告不服，聲請再議亦
      經臺灣高等法院檢察署檢察長於93年8月20日以93年度上
      聲議字第3079號處分書，認聲請人再議為無理由而駁回再
      議等情，業經本院調取該案偵查卷宗核閱無訛，並有上開
      不起訴處分書及處分書各乙份附卷可稽，是原告對於被告
      有責任原因之侵權事實及原告有損害發生，並兩者間之因
      果關係，均未能舉證以實其說，則原告依據侵權行為之法
      律關係，請求被告丁○○等7 人賠償律師費25,930元，以
      及原告精神上損失100,000 元，合計125,930 元，即屬乏
      據，應予駁回。
四、就原告主張被告庚○○、乙○○、丙○○、甲○○、戊○○
    、辛○○等6 人不法侵害原告繳交費用參與該寺各種法會應
    有之權益，致原告委任律師處理主張信眾應有權益而支付律
    師費8,000 元，以及損害信眾繳交費用之人格權、名譽權及
    尊嚴等所受損害賠償金100,000 元，合計108,000 元等語部
    分：
（一）按如提起刑事告訴，乃依法正當行使訴訟權，即無故意或
      過失不法侵害他人權利之情事；又按損害賠償之債，以有
      損害之發生及有責任原因之事實，並二者之間，有相當因
      果關係為成立要件，俱如前述。
（二）則查，被告庚○○、乙○○、丙○○、甲○○、戊○○、
      辛○○等6 人，縱確有原告所指於原告對被告丁○○、乙○○、庚○○、戊○○、丙○○等提出背信等罪之刑事告
      訴後，於93年1 月9 日該寺委員會通過支付律師費之行為
      ，然原告對於被告庚○○、乙○○、丙○○、甲○○、戊○○、辛○○等6 人，有何責任原因之侵權事實及原告有
      損害發生，並兩者間之因果關係，均未能舉證以實其說，
      則原告依據侵權行為之法律關係，請求被告庚○○、乙○○、丙○○、甲○○、戊○○、辛○○等6 人，應給付原
      告因此所受之損失，即原告委任律師處理主張信眾應有權
      益而支付律師費8,000元，以及損害信眾繳交費用之人格
      權、名譽權及尊嚴等所受損害賠償金100,000 元，合計
      108,000 元，亦屬無據，不應准許。
五、綜上所述，被告等縱有如原告所指之各該行為，然亦均與民
    法第184 條第1 項所定因故意或過失不法侵害他人權利或故
    意以背於善良風俗之方法加損害於他人之侵權行為要件不符
    ，且原告對於被告等有責任原因之侵權事實及原告有損害發
    生，並兩者間之因果關係，均未能舉證以實其說，則原告依
    據侵權行為之法律關係，請求被告等分別賠償如其訴之聲明
    即被告丁○○、庚○○、戊○○應各給付原告250,000 元；
    被告丁○○、庚○○、戊○○、乙○○、丙○○、甲○○、
    辛○○等7 人應連帶給付原告125,930 元；被告庚○○、戊○○、乙○○、丙○○、甲○○、辛○○等6 人應連帶給付
    原告108,000 元，及均自起訴狀繕本送達翌日起至清償日止
    ，按週年利率5 ﹪計算之利息，即屬乏據，應予駁回。至原
    告之訴既經駁回，其假執行之聲請，亦失所附麗，應併予駁
    回。
六、本件事證已明，兩造其餘攻擊防禦方法均於本件判斷不生影
    響，爰不一一贅述，併此敘明。
七、據上論結，原告之訴為無理由，依民事訴訟法第78條，判決
    如主文。
中    華    民    國    95    年    12    月    29    日
                  民事第三庭    法  官  邱靜琪
以上正本，係照原本作成。
如對本判決上訴，須於判決送達後20日內向本院提出上訴狀
中    華    民    國    95    年    12    月    29    日
                                書記官  白俊傑


司法院資訊處製作；財團法人民間司法改革基金會備份。
